【裁判字號】    95,判,1351
【裁判日期】    950824
【裁判案由】    綜合所得稅
【裁判全文】
最  高  行  政  法  院  判  決
                                     95年度判字第01351號
上  訴  人  財政部臺北市國稅局
代  表  人  張盛和
被 上訴 人  甲○○
上列當事人間因綜合所得稅事件，上訴人對於中華民國94年3月
31日臺北高等行政法院93年度簡字第00815號判決，提起上訴。
本院判決如下：
    主  文
原判決廢棄，發回臺北高等行政法院。
    理  由
一、本件被上訴人民國（下同）87年度綜合所得稅結算申報，經
    上訴人核定綜合所得總額為新台幣（下同）310萬4,627元，
    淨額為165萬7,261元。被上訴人對原核定增列源自受其扶養
    親屬賴嘉猷所有坐落臺灣省臺中市○區○○路161號房屋（
    下稱系爭房屋）之租賃所得22萬0,717元部分不服，循序提
    起行政訴訟，經原審判決撤銷訴願決定及原處分（復查決定
    ）。上訴人不服，乃提起本件上訴。
二、被上訴人在原審起訴意旨略以：系爭房屋係於77年間由被上
    訴人之扶養親屬賴嘉猷租予吳壯揚為住家使用，然於79年後
    被上訴人之扶養親屬賴嘉猷罹老年痴呆症後而疏於管理，致
    遭第三人無權占有，並未收有租金。上訴人僅查得該屋現有
    向陽樓設籍營業中，並未查得被上訴人受扶養親屬出借與向
    陽樓餃子館精武分店（下稱向陽樓）之任何證據，即據以核
    課，顯屬違法不當。為此，訴請撤銷訴願決定及原處分等語
    。
三、上訴人則以：向陽樓係自80年初設籍系爭房屋，迄今仍營業
    中。被上訴人主張系爭房屋遭無權占有，並前後三次主張蒐
    集資料，向上訴人申請延期補證；惟自被上訴人申請復查之
    始即稱將對違法占用者採取法律行動，至今已近3年，被上
    訴人仍未提供任何資料，以資證明。又系爭房屋既有商號設
    籍營業之事實，上訴人又已就被上訴人主張向房屋所在地稽
    徵機關及使用人向陽樓分別查核，惟仍未獲致任何有利於被
    上訴人之事證。則上訴人已盡查核之能事，被上訴人復未能
    舉證以實其說，原核定依該屋使用情形，按行為時所得稅法
    第14條第1項第5類第4款、同法施行細則第16條第3項、土地
    法第97條第1項及經財政部核備之87年度有關臺灣省一般租
    金標準規定依當地一般租金標準核計租賃所得為22萬0,717
    元，洵無不合等語，資為抗辯。
四、原審以：依向陽樓之負責人邱阿景之證詞，足見被上訴人訴
    稱系爭房屋於79年後疏於管理，致遭第三人無權占用，並未
    收有租金乙節，非不可採。是上訴人徒以系爭房屋為向陽樓
    使用，未進一步查證，即認定賴嘉猷有出租系爭房屋之事實
    ，以設算租金歸課被上訴人當年度綜合所得稅，即嫌率斷等
    語，而將訴願決定及原處分（復查決定）均撤銷。
五、上訴人上訴意旨略以：（一）本件乃係依所得稅法第14條第
    1項第5類第4款、同法施行細則第16條第2項、第3項之規定
    推計課稅之結果，即以房屋供營業使用之事實為推計基礎事
    實，不存在於有無出租之事實之問題。是本件依法論法，實
    無從維護公益及一般通念所追求之租稅公平。從而，所涉及
    之法律見解具原則重要性。（二）依向陽樓負責人邱阿景之
    證詞，僅能證明邱君之租賃行為，非直接由被上訴人為之，
    尚無從排除經由第三人轉介，而行出租或出借行為之可能性
    。且上訴人所據之法律條文規範，係基於法律事實之推定，
    並非以其實際出租事實為課稅之構成要件，原審以被上訴人
    無收有租金為論見，即與所得稅法規範要件有所牴觸，顯為
    適用法規錯誤。（三）原審究為如何不適用設算租賃所得，
    於判決書內未見載明得心證之法律上理由及法理依據，顯有
    判決不備理由之違誤。為此，訴請廢棄原判決，駁回被上訴
    人在原審之訴。
六、本院查：
（一）按對於適用簡易程序之裁判提起上訴或抗告，須經最高行
      政法院許可，且該許可以訴訟事件所涉及之法律見解具有
      原則性者為限，行政訴訟法第235條定有明文。查本件因
      涉及所得稅法第14條第1項第5類第4款所規定租賃所得之
      性質，而具有法律上之原則性，故本件上訴人之上訴應予
      准許，合先敘明。
（二）又按「個人之綜合所得總額，以其全年左列各類所得合併
      計算之︰．．．第五類︰租賃所得及權利金所得︰凡以財
      產出租之租金所得，．．．：四、將財產借與他人使用，
      除經查明確係無償且非供營業或執行業務者使用外，應參
      照當地一般租金情況，計算租賃收入，繳納所得稅。．．
      ．。」「本法第十四條第一項第五類第四款所稱他人，係
      指本人、配偶及直系親屬以外之個人或法人而言。」分別
      為行為時所得稅法第14條第1項第5類第4款及同法施行細
      則第16條第2項所明定。查上述行為時所得稅法第14條第1
      項第5類第4款，乃基於房屋所有人是否確因房屋出租而獲
      有租賃所得之事件，具有稽徵機關無法正確調查之本質，
      故本於租稅公平原則，就屬本款規範範圍之事實，為推計
      課稅之規定。故於房屋有借予他人，且係供營業或執行業
      務者使用之事實時，稽徵機關即應依本款規定，參照當地
      一般租金情況，計算租賃收入；而與同類第1款租賃所得
      之核課，係以有出租及收取租金為必要之規範，並不相同
      。
（三）經查：本件原審判決將訴願決定及原處分（復查決定）均
      撤銷，無非以依在系爭房屋設籍之向陽樓負責人邱阿景之
      證詞，認被上訴人關於系爭房屋遭第三人無權占用，並未
      收有租金之主張，非不可採；是上訴人徒以系爭房屋為向
      陽樓使用，未進一步查證，即認定賴嘉猷有出租系爭房屋
      ，尚嫌率斷云云，為其論據。然查：（1）系爭房屋確有
      向陽樓在其上設籍營業，暨本件上訴人係依行為時所得稅
      法第14條第1項第5類第4款規定為系爭租賃收入之核定等
      情，為原審所確定之事實；而依行為時所得稅法第14條第
      1項第5類第4款為租賃收入之推計，依上開所述，核與一
      般針對有出租事實所為租賃所得之核課有別；惟原審判決
      或謂被上訴人所為遭第三人無權占用之主張，非不可採，
      又謂上訴人認有出租系爭房屋事實，即嫌率斷等語；而就
      系爭房屋既確有供營業之事實，何以與行為時所得稅法第
      14條第1項第5類第4款關於租賃收入推計之規定不合，則
      未說明，即逕認上訴人依該款規定所為系爭租賃收入之核
      定係屬率斷，已有理由不備之違法。（2）況依行政訴訟
      法第133條及第189條規定，高等行政法院於撤銷訴訟，應
      依職權調查證據；並應斟酌全辯論意旨及調查證據之結果
      ，依論理及經驗法則判斷事實真偽。又依民法第443條及
      第444條規定，承租人將租賃物轉租，並非當然違約；且
      承租人縱係違約轉租，次承租人亦非當然即為無權占有。
      查關於系爭房屋之使用情形，被上訴人自復查階段即主張
      原係出租於訴外人吳壯揚，吳壯揚再轉租予邱阿景即向陽
      樓負責人等語；而依上開所述，有轉租之事實，並非即當
      然成立無權占有；然原審未依職權調查相關證據，即依訴
      外人邱阿景於原審關於其是頂讓而來及未支付租金於所有
      權人之證述，逕認被上訴人關於系爭房屋係遭無權占用之
      主張，非不可採云云，已有未合！並系爭房屋於87年度係
      有向陽樓之營利事業設籍登記，而訴外人邱阿景於原審並
      證稱於79年即頂下系爭房屋經營；則自辦理營利事業設籍
      所應提出之相關資料，亦非不得究明系爭房屋所有權人是
      否有同意使用系爭房屋之事實；然原審不僅未就上訴人資
      為論據之向陽樓有在系爭房屋設籍營業暨被上訴人始終未
      能依其主張提供資料等主張，何以不足為有利於上訴人之
      認定為論述，更未依上述行政訴訟法規定就相關證據依職
      權予以調查；亦有不適用法規及不備理由之違法。（3）
      綜上所述，原審判決有上述不適用法規及不備理由之違法
      ，並此違法又與判決結論有影響，故上訴意旨據以指摘，
      即有理由。又因本件事實尚有未明，有由原審法院再為調
      查之必要，故本院並無從自為判決；爰將原判決廢棄，發
      回原審法院再為調查後，另為適法之裁判。
據上論結，本件上訴為有理由，依行政訴訟法第256條第1項、第
260條第1項，判決如主文。
中    華    民    國    95    年    8     月    24    日
                  第四庭審判長法  官  高  啟  燦
                              法  官  黃  璽  君
                              法  官  廖  宏  明
                              法  官  楊  惠  欽
                              法  官  林  樹  埔
以  上  正  本  證  明  與  原  本  無  異
中    華    民    國    95    年    8     月    24    日
                              書記官  張  雅  琴


司法院資訊處製作；財團法人民間司法改革基金會備份。
